臺灣高等法院臺南分院刑事判決　　　　　　　九十一年度上易字第二七四號　　Ｃ
　　　上　訴　人
　　　即自訴人　　乙　○　○
　　　被　　　告　甲　○　○
右上訴人因被告偽造文書案件，不服臺灣臺南地方法院九十年度自字第三六一號，中
華民國九十一年一月十一日第一審判決，提起上訴，本院判決如左：
      主      文
上訴駁回。
      理      由
一、自訴意旨略以：自訴人委託杜美秀辦理倪美桂位於臺南市○○○路六十五號十一
    樓建物二分之一所有權予自訴人，並無委託被告到臺灣臺南地方法院辦理公證承
    買倪美桂該建物所有權之移轉契約，亦未以代理人身分委託被告為複代理人，至
    臺南地政事務所辦理土地登記申請書。然自訴人於民國（下同）九十年九月二十
    四日至臺南地政事務所申請土地登記書，赫然發現被告竟在「土地登記申請書」
    之委任關係欄，偽簽自訴人姓名，使自訴人成為臺南市地政事務所八十四年五月
    十五日第二五二０九號土地登記申請書之代理人，被告更虛構自訴人所委任，自
    行於復代理人欄蓋用「甲○○」印章，使被告成為自訴人之複代理人，已觸犯刑
    法第二百一十條、二百十四條、二百十五條之偽造文書罪嫌。
二、按刑法第二百十條之偽造文書，以無制作權之人冒用他人名義而制作該文書為要
    件之一，如果行為人基於他人之授權委託，即不能謂無制作權，自不成立該條之
    罪，最高法院四十七年台上字第二二六號判例可資參照。
三、本件訊據被告堅決否認有何偽造文書犯行，辯稱：買賣公證書及土地移轉書上「
    乙○○」那是填充題，根本不用他簽名，他是委託我們代書事務所，而我是受雇
    於事務所，由誰送件是老闆決定的，老闆要我們送件，我們就送，因為當時出賣
    人一直沒有出面，而當初言明一方沒有出面就要由自己為登記代理人，由我們作
    為複代理人送件，如果我們不能送件，他委託我們代書要做什麼等語。
四、經查：
（一）自訴人當初打電話告訴建設公司，向建設公司負責人員說要辦過戶，由建設公
      司介紹杜美秀代書，杜美秀當時雖然取得代書執照，但受雇於其姊姊主持之代
      書事務所，杜美秀代書接到電話後，親自前往自訴人處取件及印鑑證明，拿回
      後交代事務所職員（即被告甲○○）書寫相關文件後，由被告甲○○持往自訴
      人處，由自訴人當面用印等過程，業經被告供述明確。自訴人亦承認透過統順
      建設公司業務人員楊小姐介紹杜美秀代書辦理，由杜美秀前來拿取資料辦理等
      情事（見原審卷第一一四頁）。而自訴人初次認識杜美秀代書，對杜美秀代書
      之經歷能力並不瞭解，並未建立何種超乎一般之私人間信賴程度，不至於只限
      定由杜美秀一人獨立辦理，應該是有授權杜美秀所屬事務所全權辦理。杜美秀
      本身亦屬事務所一員，當然有必要利用事務所內職員分工辦理業務，否則事務
      所聘請職員專業分工之用意何在。因此，自訴人絕無限制「只能由杜美秀一人
      完成，職員不得干涉」之道理。尤其自訴人供稱：「我把印章交給杜美秀後，
      沒有詢問他辦理的情形」（見原審卷第一一五頁）、「結果確實有照我的指示
      辦」（見原審卷第二十二頁）、「不管誰辦，確實有將倪美桂的持分轉給我」
      （原審卷第二十三頁）等語，顯然並無不滿意之處。自訴人事先並無言明限定
      只能由杜美秀親自完成，進行中又不過問，待杜美秀授權底下職員分工完成工
      作後，已向自訴人報告結果，自訴人又並無何不滿意之處。自訴人豈可相隔多
      年後，反過來控告代書事務所違背其意思辦理過戶？
（二）又自訴人坦承：「我在電話中有告訴杜美秀，倪美桂繳不出錢，倪美桂要把所
      有權二分之一轉讓給我」（原審卷第一一七頁）。證人杜美秀（即被告之姐）
      亦於另案（參見本院八十七年上訴字第三００號案件）八十七年三月二十七日
      訊問期日中證稱：「（你們把二分之一過戶還乙○○，有沒有考慮倪美桂是債
      務人？）一般過戶與債務是二回事，我們沒考慮」（筆錄影本附原審卷第五十
      六頁），顯見自訴人先向代書杜美秀表示「倪美桂確有過戶二分之一所有權之
      真意」，並委託杜美秀代書事務所辦理過戶，但杜美秀代書及其妹妹甲○○，
      相信自訴人所言，均未詳加考慮倪美桂部分可能隱藏糾紛，仍承接業務，才導
      致本件禍端。自訴人不思反省為何向杜美秀說稱已經得倪美桂同意，反而指摘
      杜美秀「她有責任照土地登記專業管理辦法一七條要確認倪美桂要移轉給我，
      她沒有向倪美桂確認，反而叫他妹妹甲○○去辦理。杜美秀如果有向倪美桂確
      認，倪美桂就不可能在八十六年自字第三五三號告我偽造文書、詐欺」云云（
      原審卷第一一六頁），竟指責代書未加查證？因而設若是自訴人電話向代書中
      聲稱已取得同意在先，且又見有權狀及印鑑證明，自訴人就登記書類又可讓杜
      美秀蓋印鑑章，杜美秀代書及職員亦不至因接辦而捲入紛爭。
（三）證人杜美秀在原審訊問中證稱：「（本件有沒有和出賣人聯絡過？）我們沒有
      和出賣人聯絡過，我們有問自訴人是否要出名說倪美桂委託他辦理，如果沒辦
      法提出委託證明，就必須由他自己以代理人的身分去送件，他原則上同意，所
      以才蓋章」、「我們沒有看見倪美桂本人，不知道是否真的，所以要求自訴人
      自己擔任代理人，再由我們擔任復代理人」等語（見原審卷第一一八頁、第一
      二０頁）。再徵諸事實，本件賣方「倪美桂」於八十六年，向臺灣臺南地方法
      院提出八十六年自字第三五三號自訴，指控乙○○（即本案自訴人）偽造文書
      ，並主張當初交付印鑑及印鑑證明是要辦二胎借款，未料遭乙○○私下過戶等
      情等語，有該判決影本附原審卷可稽。因此可見當初過戶過程暗藏糾紛，代書
      及職員為防萬一，基於維護自身利益，如有向自訴人要求由其具名為送件代理
      人，亦屬客觀合理之作法，應堪信為真實。因而自訴人既然同意擔任名義上送
      件人，被告依其指示製作文書即無不法。
（四）再者，本件系爭附卷之公證書上「請求人姓名或名稱」欄內，並非表示本人同
      意之署名，只是人別名稱代號；反倒是該訂立契約人欄下「印鑑蓋章」始表示
      已經由買賣雙方本人之意義。本件既然由自訴人乙○○交付買賣雙方「倪美桂
      」「乙○○」之印鑑證明，並出示雙方印鑑表示均已經同意買賣內容，則代書
      事務所製作買賣公證書，並無何不法。自訴人概括同意由杜美秀任職之代書事
      務所完成業務，則基於事務所內分工原則，由職員甲○○擔任「雙方代理人」
      辦理公證契約書事務，亦無何不法，該公證書上「雙方代理人甲○○」更無何
      不實。至於土地登記申請書部分，因出賣人遲遲不出面，代書杜美秀及職員甲
      ○○為求自保，徵得自訴人同意由其擔任名義上送件代理人，實際仍由甲○○
      擔任複代理人送件，以便日後若有需要補件時，甲○○才方便代為補件，此屬
      正當作法，實無犯罪之可言。
五、綜上所述，足見被告係依自訴人之委託代為辦理所有權移轉登記，並無任何之不
    法，此外複查無其他證據足以證明被告確有偽造文書、使公務員登載不實、盜用
    印文、從事業務者登載不實等犯行，是被告被訴上開之罪，應屬不能證明。原審
    以不能證明被告犯罪，諭知被告無罪，核無不合。自訴人上訴意旨指摘原判決採
    證不當，為無理由，應予駁回。至於自訴人於本院審理時始陳稱被告充當複代理
    人有漏稅之行為乙節，核與其自訴被告偽造文書等罪並無關連，本院自不必再加
    審究，附為記明。
據上論斷，應依刑事訴訟法第三百六十八條，判決如主文。
中    華    民    國      九十一      年      三      月    二十八      日
                                  臺灣高等法院臺南分院刑事第四庭
                                      審判長法官  陳    義    仲
                                            法官  楊    子    莊
                                            法官  蔡    崇    義
右正本證明與原本無異。
如不服本判決，應於判決送達後十日內向本院提出上訴狀，其未敘述理由者並應於提
出上訴狀後十日內向本院補提理由書（應附繕本)。
                                      法院書記官  李    育    儒
中    華    民    國      九十一      年      四      月      一        日
